臺灣臺北地方法院民事判決　　　　　　　93年度訴字第4566號
原　　　告　庚○○
　　　　　　辛○○
　　　　　　壬○○
共同訴訟代
理　　　人　林耀泉律師
複代理人　　癸○○
　　　　　　林蓓珍律師
被　　　告　己○○
訴訟代理人　林辰彥律師
複代理人　　黃淑怡律師
　　　　　　趙佑全律師
　　　　　　子○○
　　　　　　施裕琛律師
　　　　　　陳家慶律師
　　　　　　陳佑仲律師
被　　　告　乙○○○
　　　　　　丙○○
　　　　　　丁○○
　　　　　　戊○○
共　　　同
訴訟代理人　陳彥希律師
　　　　　　許純菁律師
複代理人　　林哲誠律師
　　　　　　王韋傑律師
被　　　告　丑○○
　　　　　　甲○○
上列當事人間履行契約事件，本院於民國九十六年三月十三日言
詞辯論終結，判決如下：
    主      文
被告應連帶給付原告新臺幣貳佰肆拾伍萬玖仟陸佰零捌元，及自
民國九十五年一月六日起至清償日止，按週年利率百分之五計算
之利息。
原告其餘之訴駁回。
訴訟費用由被告連帶負擔。
本判決於原告以新臺幣捌拾貳萬元為被告供擔保後，得為假執行
，但被告如於假執行程序實施前，以新臺幣貳佰肆拾伍萬玖仟陸
佰零捌元為原告預供擔保後，得免為假執行。
原告其餘之假執行聲請駁回。
    事實及理由
一、程序方面：
    按訴狀送達後，原告不得將原訴變更或追加他訴；但請求之
    基礎事實同一者，不在此限，民事訴訟法第255條第1項第3
    款定有明文。經查本件原告於民國93年10月26日起訴時，僅
    以己○○為被告，主張己○○為出賣人，復於93年12月21日
    追加吳讚盛為被告，主張吳讚盛為共同出賣人；惟被告乙○○○、丙○○、丁○○、戊○○於94年1月24日具狀陳報吳
    讚盛業於93年9月15日死亡，渠等並聲明承受訴訟。嗣經原
    告於95年1月4日具狀撤回對被告吳讚盛追加之訴，並追加乙○○○、丙○○、丁○○、戊○○為被告，有各該書狀在卷
    可稽。則原告請求之基礎事實既為同一，且被告乙○○○、
    丙○○、丁○○、戊○○業已多次提出答辯狀並就本案為言
    詞辯論，故原告為追加之訴應予准許。
二、原告主張：
    原告於92年9月19日與訴外人吳讚盛、被告己○○、甲○○
    及丑○○簽訂不動產買賣契約書（下稱系爭契約），標的物
    為台北市○○區○○段1小段668地號土地（下稱系爭土地）
    之25.76平方公尺，約定價金為新台幣（下同）313萬767元
    ，雙方同意以面積特定買賣標的。嗣後原告分別於92年9月
    19日給付被告己○○第1次款32,767元、92年12月5日第2次
    付款909,037元，但被告並未依系爭契約第2條第1款及第3條
    之規定，將系爭土地移轉登記予原告，卻將土地出賣予第三
    人，為此依系爭契約第8條規定，請求被告退還原告已付之
    款項，並加倍賠償與所收價款同額之損害金。並為聲明：(1)
    被告應連帶給付原告3,689,412元，及自95年1月6日起至清
    償日止，按年息5%計算之利息。(2)願供擔保請准宣告假執行
    。
三、被告辯稱：
  (一)被告己○○部分：
    被告為系爭土地之共有人，訂約時甲○○、丑○○、吳讚盛
    為共同出賣人，因另共有人鄭木通等鄭氏家族部分早已經甲○○、丑○○之介紹，出售予吳讚盛，尚未辦理移轉登記，
    然渠等所有權狀則在吳讚盛保管中，甲○○、丑○○、吳讚
    盛均同意共同出售，如被告之應有部分已用罄，則以鄭木通
    等鄭氏家族之共有部分移轉之，並非被告不賣或不照約履行
    應盡義務。又依系爭契約第2條第3款之約定，被告應履行移
    轉登記義務之時點為原告第三次付款之時，而原告既未繳交
    第三次款，被告自得拒絕履行，從而原告以系爭契約第八條
    之約定請求被告加倍賠償所收價款，並無理由。且縱認原告
    之主張有理由，惟原告代繳之土地增值稅909,037元並非價
    款之一部份，其併請求加倍賠償要非有理。並聲明：(1)原告
    之訴及假執行之聲請均駁回。(2)如受不利之判決，願供擔保
    請准宣告免為假執行。
  (二)被告乙○○○、丙○○、丁○○、戊○○部分：
    被告係訴外人吳讚盛之繼承人，而吳讚盛與原告簽訂買賣契
    約之原因，係因其於簽約當時依士林地方法院80年簡上字第
    109 號和解筆錄規定，持有出賣人己○○所有系爭土地之所
    有權狀，因此己○○要求吳讚盛與其共同簽訂系爭契約，以
    便辦理土地移轉所有權之事務，故吳讚盛於系爭契約中所負
    之義務僅係交付土地所有權狀，並非土地之出賣人，且吳讚
    盛已於92年1月14日將系爭土地之所有權狀交付予訴外人陳
    麗君，則吳讚盛於系爭契約中所負之義務已履行完畢，原告
    請求被告四人負違約責任並無理由。並聲明：(1)原告之訴駁
    回。(2)如受不利之判決，願供擔保請准宣告免為假執行。
  (三)被告丑○○部分：
    被告只是賣方介紹人兼見證人，不是地主，與本件無關，對
    此事完全不了解，對兩造間的事也幫不上忙。當初簽訂系爭
    約時被告並未看契約內容，契約是代書和地主商談及簽約，
    簽好後由被告簽名見證而已，被告完全不知道契約之內容。
    被告不識字只是要當見證人，即使在地主欄簽名亦因被告沒
    有土地，不可能是出賣人。並聲明：原告之訴及假執行之聲
    請均駁回。
  (四)被告甲○○部分：
    被告在土地買賣過程中擔任介紹人，並非土地出賣人，被告
    係當見證人，證明土地是己○○委託鄭美蘭代書要賣給原告
    ，才在契約上簽名，且被告簽名時其他契約買賣當事人均不
    在場，只有被告和代書事務所的人在，故本件契約義務之履
    行與被告無關。並聲明：原告之訴及假執行之聲請均駁回。
四、兩造不爭執之事實：
  (一)原告等三人與被告己○○、丑○○、甲○○及訴外人吳讚盛
    於92年9月19日就台北市○○區○○段1小段668地號土地之
    25.76平方公尺訂立買賣契約，約定價金為3,130,767元。負
    責辦理之代書為訴外人鄭美蘭。
  (二)原告等三人於92年9月19日給付320,767元於被告己○○，於
    92年12月5日給付909,037元用以支付增值稅，抵付價金。
  (三)系爭土地之部分所有權狀現由被告丙○○保管（共有人姓名
    及應有部分詳如本院卷第144頁之附表）。
  (四)被告己○○將所有權狀交給訴外人即代書陳麗君，陳麗君再
    將己○○應有部分出賣於第三人並辦理移轉登記。訴外人代
    書鄭美蘭亦將己○○相同的應有部分出賣於原告並未辦理移
    轉登記。己○○應有部分全部業已出賣於第三人。
五、原告主張訴外人吳讚盛及被告己○○、丑○○、甲○○為系
    爭土地之出賣人等語。被告己○○就此並不爭執，惟吳讚盛
    之繼承人即被告乙○○○、丙○○、丁○○、戊○○則否認
    之，並辯稱吳讚盛於系爭契約中所負之義務僅係交付土地所
    有權狀，並非土地之出賣人云云；被告丑○○、甲○○亦均
    否認之，辯稱其等僅為系爭買賣契約之介紹人兼見證人，並
    非土地之出賣人云云。
  (一)訴外人吳讚盛及被告丑○○、甲○○均為系爭土地之出賣人
    ，並均於系爭契約附件出賣人名冊簽名，有該出賣人名冊影
    本一份為證（本院卷第14頁），且被告乙○○○、丙○○、
    丁○○、戊○○、丑○○、甲○○就上開簽名之真正均不爭
    執，從而原告主張渠等為系爭土地之出賣人，應屬有據。又
    被告己○○、丑○○、甲○○及訴外人吳讚盛既共同出賣系
    爭土地中25.76平方公尺部分所有權予原告，則該給付依其
    性質為不可分，故各出賣人必須負全部給付之義務，出賣人
    無從為一部給付，買受人亦無從請求一部給付；從而依民法
    第292條規定準用第273條第1項之規定，原告得對於被告己○○、丑○○、甲○○及吳讚盛之繼承人中之一人或數人或
    其全體，同時或先後，請求全部之給付。至於被告乙○○○
    、丙○○、丁○○、戊○○為吳讚盛之繼承人，則依民法第
    1153條規定，對於吳讚盛之債務負連帶責任。
  (二)次按出賣他人之物，其買賣契約仍屬有效成立，僅於出賣人
    不能依約履行契約義務時，須對買受人負擔債務不履行之責
    任而已。經查訴外人吳讚盛及被告丑○○、甲○○雖非系爭
    土地共有人，系爭土地雖為被告己○○及訴外人鄭永河、林
    清源等林鄭氏家族人士計74人分別共有，固有系爭土地登記
    謄本一份在卷可稽（本院卷第145-173頁）。惟本案之緣起
    ，係因訴外人吳讚盛於77年間，與本件被告己○○及其他土
    地共有人就本件土地及其他土地訂有買賣契約，嗣因己○○
    與其他共有人於80年間主張該等契約無效，而對吳讚盛起訴
    請求返還土地所有權狀；復於81年間，由己○○、丑○○、
    吳讚盛、其他土地共有人及利害關係人，於台灣台北地方法
    院士林分院80年簡上字第109號返還所有權狀事件達成訴訟
    上和解，由吳讚盛持有系爭土地之部分所有權狀，而己○○
    、丑○○、吳讚盛及其他土地共有人、利害關係人均同意協
    力出賣系爭土地，賣得價金則分別按比例受領，有該和解筆
    錄影本一份可證（本院卷第79-84頁）。從而據此足證吳讚
    盛、丑○○及甲○○於本件買賣契約出賣人名冊簽名，確實
    係基於出賣系爭土地之意思而為。故被告乙○○○、丙○○
    、丁○○、戊○○、丑○○、甲○○辯稱渠等並非系爭土地
    之所有人，吳讚盛僅負責保管己○○就系爭土地之所有權狀
    ，丑○○、甲○○僅係具名擔任系爭契約之見證人云云，並
    不可採。
六、原告主張訴外人吳讚盛及被告己○○、丑○○、甲○○未依
    約履行移轉登記土地所有權之義務等語。被告則均否認之。
  (一)按系爭契約第2條第1款約定：「本約簽訂時，甲方（即原告
    ）應付乙方（即被告）價款之一部分百分之十計新台幣參拾
    貳萬柒佰陸拾柒元……」，第2款約定：「第貳次付款……
    甲方應於本約簽訂後三日內，至指定之貸款銀行辦理申貸及
    對保……將買賣標的上已有之建物及土地，併同設定抵押權
    予申貸銀行。俟增值稅單與地價稅單核發時，逕由銀行核撥
    本次款項，以抵付增值稅與地價稅等……」，第3條則約定
    ：「乙方應於前條第(1)款收款時交付所有權狀、印鑑證明書
    、及資料等產權移轉應備全部證件，及蓋妥辦理移轉登記等
    有關書表予指定之登記代理人……」，有契約影本一份可證
    （本院卷第12頁）。則據此足證原告給付第一期款後，被告
    即應將系爭土地中25.76平方公尺部分之所有權移轉登記於
    原告。而原告既已於92年9月19日給付320,767元於被告己○○，且業於92年12月5日給付909,037元以支付增值稅，抵付
    價金，但被告並未依約將系爭土地中25.76平方公尺部分之
    所有權移轉登記於原告，從而依上述契約約定，被告即應自
    92 年9月22日起負遲延給付責任。被告乙○○○、丙○○、
    丁○○、戊○○雖辯稱：已於92年1月14日將被告己○○就
    系爭土地之所有權狀交付於訴外人陳麗君代書云云，惟陳麗
    君既未將系爭土地之25.76平方公尺所有權移轉登記於原告
    ，則不能認為被告乙○○○、丙○○、丁○○、戊○○已履
    行契約義務。是被告此部分所辯，並無理由。
  (二)次按債權人對於已提出之給付，拒絕受領或不能受領者，自
    提出時起，負遲延責任，民法第234條定有明文。經查原告
    已於92年12月5日給付被告第二次價款909,037元，復於94年
    10月21日通知被告等人受領餘款34,963元，而為被告等人所
    拒絕，有被告丙○○具名之存證信函影本一份在卷可稽（本
    院卷第196-198 頁），並為被告等人所不爭執，則依上述規
    定，被告等人即應自原告提出給付之時起，負給付遲延之責
    任。從而被告等人以原告並未依約給付第三次價款為由，主
    張同時履行抗辯云云，即屬無據。
七、原告又主張被告既未依約履行移轉登記土地所有權之義務，
    則依系爭契約第8條約定，被告應連帶給付原告3,689,412元
    等語。被告則均否認之。
  (一)按系爭契約第8條約定：「本契約簽訂後，倘甲方不買或不
    按約定日期付款，經乙方定期催告仍不給付時，願將既付價
    款全部由乙方無條件沒收，抵作違約金，並解除本約，如乙
    方不賣或不照約履行應盡義務時亦應將已收價款如數退還予
    甲方外，另加倍賠償所收價款同額之損害金予甲方後，本約
    方得解除，各無異議」，有契約影本一份可證（本院卷第12
    頁）。則就該條約定文義解釋，前段係針對買方即原告違約
    時之法律效果加以約定，亦即當原告不買或不按約定日期付
    款，經被告定期催告仍不給付時，被告得主張之權利有二：
    (1)沒收既付價款充作違約金，(2)解除契約。至於該條後段則
    係針對賣方即被告違約時之法律效果加以約定，則基於契約
    當事人平等互惠原則，該條後段應與前段作相同解釋，亦即
    當被告不賣或不照約履行應盡義務時，原告得主張之權利有
    三：(1)請求被告返還已收價款，(2)加倍賠償所收價款同額之
    損害金，(3)解除契約。從而原告主張被告違約而請求被告返
    還已收價款並加倍賠償損害，應屬有據。故被告乙○○○、
    丙○○、丁○○、戊○○辯稱：該條約定所謂「已收價款如
    數退還予甲方」及「加倍賠償所收價款同額之損害金」，為
    被告欲行使契約解除權時所應負擔之義務，並非原告得以請
    求賠償之依據；且原告既未解除契約，依法則僅能請求被告
    履行移轉土地所有權之契約義務云云，並無理由。
  (二)次按被告等人既對原告負有共同出賣系爭土地中25.76 平方
    公尺部分所有權之不可分債務，而被告等人既未依約將系爭
    土地中25.76 平方公尺部分所有權移轉登記於原告，則被告
    等人對原告所負有之債務不履行責任，亦為不可分債務。因
    此原告依系爭契約第8 條約定，請求被告連帶退還其已收之
    價款32,767元、909,037元計1,229,804元，及前述所收價款
    一倍之違約金1,229,804元，總計2,459,608元，即有理由。
    至於系爭契約第8 條約定所謂「加倍賠償」之意義，依契約
    文字及一般交易習慣觀察，應指已收價款一倍之意，並非謂
    為已收價款之二倍。故原告主張違約金之計算，應為被告已
    收價款之兩倍即2,459,608元，從而被告共應連帶給付原告
    3,689,412元云云，即屬無據，是原告主張逾2,459,608元部
    分之請求，即無理由。被告乙○○○、丙○○、丁○○、戊○○此部分所辯，應屬可信。
  (三)被告雖又辯稱，原告代繳之土地增值稅909,037元並非價款
    之一部份，不得請求加倍賠償云云。惟按系爭契約第2條第2
    款業已約定：「第貳次付款……俟增值稅單與地價稅單核發
    時，逕由銀行核撥本次款項，以抵付增值稅與地價稅等。若
    有剩餘則撥入乙方（即被告）戶頭……」，足證原告所代繳
    之土地增值稅係價金之一部分，故原告以之計算一倍違約金
    ，為有理由。被告所辯，並不足採。
八、綜上所述，原告請求被告連帶給付2,459,608元及自95年1月
    6 日起至清償日止，按週年利率5%計算之利息，為有理由，
    應予准許。逾此部分之請求，則無理由，應予駁回。兩造就
    原告勝訴部分，均陳明願供擔保請准為假執行或免為假執行
    之宣告，經核均無不合，爰酌定相當擔保金額分別准許之，
    至原告敗訴部分，其假執行之聲請即失所附麗，應予駁回。
九、本件事證已臻明確，兩造其餘主張、陳述及所提證據，經審
    酌與本院前揭判斷不生影響，毋庸再予審酌，併此敘明。
十、訴訟費用負擔之依據：民事訴訟法第79條。
中　　華　　民　　國　　96　　年　　 3　　月　　30　　日
                      民事第六庭法　官　邱  琦
以上正本係照原本作成
如對本判決上訴，須於判決送達後20日內向本院提出上訴狀
中　　華　　民　　國　　96　　年　　 3　　月　　30　　日
                    　　　　　　書記官　池東旭
